【裁判字號】    94,上易,590
【裁判日期】    950207
【裁判案由】    返還不當得利
【裁判全文】
臺灣高等法院民事判決                 94年度上易字第590號
上  訴  人  乙○○
被上訴人    甲○○
當事人間請求返還不當得利事件，上訴人對於中華民國94年5月
26日臺灣板橋地方法院93年度訴字第1828號第一審判決提起上訴
，本院於95年1月17日言詞辯論終結，判決如下：
    主  文
上訴駁回。
第二審訴訟費用由上訴人負擔。
    事實及理由
一、本件上訴人主張：坐落台北縣土城市清水坑外冷水坑小段
    308-3、308-9、308-10地號等3筆土地（下稱系爭土地），
    原為兩造之父余立展與訴外人余成中分別共有，應有部分各
    2分之1，嗣余立展於民國91年7月2日死亡，由繼承人即被上
    訴人、上訴人及訴外人余美文共同繼承上開土地，並於92年
    10月30日辦妥分割繼承登記，上訴人分得308-3地號土地應
    有部分8分之1，及308-9、308-10地號等2筆土地應有部分各
    4分之1，詎被上訴人未經上訴人同意，竟於91年7月15日擅
    自無權代理，而以余立展名義，與余成中共同將系爭土地全
    部出租予訴外人王瑞良使用，約定租賃期間自91年8月1日起
    至93年7月31日，每月租金新台幣（下同）18萬5,000元，顯
    不法侵害上訴人就系爭土地應有部分之權利，且無法律上之
    原因而受利益，致上訴人受損害，茲以上開租金總額計算上
    訴人應有部分面積可得租金額為每月3萬7,536元，則上述二
    年期間，上訴人共受損害90萬0,867元；又93年7月31日之後
    ，被上訴人排除上訴人應有部分再與王瑞良簽訂新租約，自
    93年8月1日起至同年12月31日止，復使上訴人再受損害18萬
    7,681元，合計上訴人共受損害108萬8,548元等情，爰依不
    當得利及侵權行為之法則，求為命被上訴人給付108萬8,548
    元，及自91年7月15日起至清償日止，按年息百分之5計算利
    息之判決（原審判命被上訴人給付上訴人27萬7,114元，及
    自93年7月30日起算之法定遲延利息，而駁回上訴人其餘之
    請求，上訴人對其敗訴部分其中62萬3,750元本息部分聲明
    不服，提起上訴；未聲明不服之18萬7,681元本息部分則已
    確定。被上訴人對其敗訴部分未聲明不服而確定）。並上訴
    聲明：(一)原判決關於駁回下開第2項之訴部分廢棄。(二)上開
    廢棄部分，被上訴人應再給付上訴人62萬3,750元及自93年7
    月30日起，至清償日止，按年息百分之5計算之利息。
二、被上訴人則以：系爭土地原為訴外人余立展、余成中共有，
    其2人自89年8月1日起即共同出租予訴外人王瑞良，2年租賃
    期間屆滿後，被上訴人以余立展繼承人身分，與余成中共同
    續租予王瑞良，本無不合，且自91年8月起至92年12月止，
    上訴人應得之租金，被上訴人均如數給付之，93年1月至7月
    之租金，則由上訴人直接向王瑞良收取，與被上訴人無關；
    又93年8月1日起之租約，係被上訴人扣除上訴人之應有部分
    後，以自己之應有部分換算土地面積出租予王瑞良，自不生
    損害於上訴人等語，資為抗辯。並答辯聲明：上訴駁回。
三、兩造不爭執事項：
    系爭土地，原為兩造之父余立展與訴外人余成中分別共有，
    應有部分各為2分之1，嗣余立展於91年7月2日死亡，由繼承
    人即被上訴人、上訴人及訴外人余美文共同繼承上開土地所
    有權應有部分，被上訴人未經上訴人同意，於91年7月15日
    以余立展名義，與余成中共同將上開土地全部出租予訴外人
    王瑞良使用，約定租賃期間自91年8月1日起至93年7月31日
    ，每月租金18萬5,000元，以上開租金總額計算上訴人應有
    部分面積可得租金額為每月3萬7,536元，及自93年7月31日
    以後，被上訴人扣除上訴人應有部分後，再與王瑞良簽訂新
    租約之事實，為兩造所不爭執（見本院卷第36頁之筆錄），
    並有土地登記謄本、死亡證明書及土地租賃契約書可證（見
    原審支付命令卷所付之上開資料），堪信為真實。
四、本件經依民事訴訟法第463條準用同法第270條之1第1項第3
    款規定，整理並協議簡化爭點後，兩造同意就本院94年10月
    24日準備程序中，兩造協議簡化之爭點為辯論範圍，其爭點
    為：(一)上訴人得否依侵權行為之法則及不當得利之法則，請
    求被上訴人給付租金？數額為何？(二)被上訴人所給付之系爭
    合計65萬3,750元之三紙支票，是否係清償其他借款或係給
    付系爭租金之款項？（見本院卷第50、51頁之筆錄）。茲分
    述如下：
    (一)查系爭土地，原為兩造之父余立展與訴外人余成中分別共
      有，應有部分各為2分之1，嗣余立展於91年7月2日死亡，
      即為兩造及其他繼承人共有，而被上訴人未經上訴人之同
      意，於91年7月15日擅自與訴外人余成中共同將系爭土地
      全部出租訴外人王瑞良，顯屬故意不法侵害上訴人就系爭
      土地應有部分之權利。上訴人因該租約所受之損害，以2
      年租賃期間，每月應得3萬7,536元計算，為兩造所不爭執
      ，則二年之租金共計90萬0,864元（其計算式為：37,536
      ×24=900,864），上訴人請求被上訴人給付，自屬有據。
      至系爭土地自93年7月31日之後，被上訴人係扣除上訴人
      之應有部分後，以自己之應有部分換算土地面積出租予訴
      外人王瑞良，該新租約既不涉及上訴人應有部分之權利，
      上訴人主張其自93年8月1日起至同年12月31日止，復受損
      害18萬7,681元，自屬無據，經原審判決駁回上訴人此部
      分之請求，上訴人對此部分未上訴而確定。且上開18萬
      7,681元之租金，上訴人亦自認王瑞良於原審判決後已給
      付（見本院卷第63、64頁之筆錄），併此敘明。
    (二)被上訴人抗辯自91年8月起至92年12月止，上訴人應得之
      租金，伊均如數給付之，93年1月至7月之租金，係由上訴
      人直接向王瑞良收取等語，並提出提出支票3紙為證。經
      查：
      1.依被上訴人所提出之支票3紙（見本院卷第43頁至第45
        頁之支票）觀之，上開3紙支票金額分別為46萬5,000元
        、16萬元及2萬8,750元，合計65萬3,750元，上訴人並
        不否認有收受上開3紙支票並已兌現（見本院卷第64頁
        之筆錄）。惟先稱係被上訴人清償伊借款60萬元，與本
        件租金無關云云（見原審訴字卷第23、31頁之筆錄）；
        嗣又改稱：「我們辦理遺產繼承時，當時被上訴人分到
        的遺產很多，所以說要補償我60幾萬元，他也有部分向
        我借款，但是兄弟之間口頭借款，是在85年間借的，借
        了80幾萬元，我沒有要他立據。被上訴人說要補償我，
        這60幾萬只是補償部分的款項，還有不足，所以這三張
        支票是補償辦理遺產繼承不足的部分款項，當時我們口
        頭協議，沒有立據」云云（見本院卷第51頁之筆錄）；
        嗣再陳稱：「被上訴人所支付的三張支票，是買賣土地
        的補償款，……」、「90年1月3日我父親要兩造簽名同
        意書系爭土地是我們兩兄弟一人一半。被上訴人所給付
        的三張支票是被上訴人欠我的錢，是房屋買賣補的價差
        」、「（問：上訴人有何證據證明被上訴人所交付的三
        張支票不是給付租金，而是補償款？）答：這三張支票
        確實有入到我的戶頭，但這是補償款，租金沒有給付，
        租金應是定期的給付，不是多年後付一筆款項」云云（
        見本院卷第64頁之筆錄），足見上訴人前後之陳述不符
        ；又上訴人雖先稱係借款關係，惟並未舉證以實其說，
        且支票之總和與借款兩者金額亦有不同，上訴人上開主
        張，殊不足取。上訴人嗣雖改稱系爭三紙支票係補償辦
        理遺產繼承不足之部分款項，或再改稱係買賣土地之補
        償款，惟均無法舉證以實其說，是上訴人此部分之主張
        ，亦不足取。
      2.另證人余成利證稱：「系爭土地原來是我父親跟兩造的
        父親共有，在兩造父親去世之前，是由我與被告甲○○
        以兩房長子的身分，代表將土地出租給王瑞良，兩造父
        親去世以後，我這一房的，由我處理，兩造那一房的，
        就由甲○○繼續處理，收取的租金就兩房各一半」、「
        （兩造父親過世後，甲○○收取租金）有（分配給其他
        兄弟）」、「（分配）內容我不清楚，但甲○○開出的
        支票，是我幫他開的」、「（系爭3紙支票）是（我替
        被告甲○○開的），都是我寫的，附在（原審訴字卷第
        24頁至第26頁之）支票下方的字條也是我寫的」、「（
        上述支票交付的原因，是）因為91年7月份以後，租金
        由我跟甲○○收取，甲○○把原告（指上訴人）應得部
        分分配給他」等語（見原審訴字卷第39、40頁之筆錄）
        ，足見被上訴人有將收取之租金給付予上訴人。
      3.被上訴人另抗辯前開支票金額係就系爭土地租金扣除兩
        造應付母親每月2萬元之費用，加上訴外人陳君偉應付
        兩造之租金後，平均計算所得云云。惟查證人即上訴人
        之胞姊，被上訴人之胞妹鍾余美玉證稱：「我沒有看到
        （被告甲○○在92年底以前，每月付2萬元給母親），
        也沒有聽說」等語（見原審訴字卷第50、51頁之筆錄）
        ，且被上訴人就每月給付母親2萬元部分，亦未舉證證
        明，而該給付義務與本件租金之分配係屬二事，自不得
        將之列入被上訴人給付上訴人租金之範圍，而被上訴人
        給付之系爭3紙支票金額，本不包含每月給付兩造母親
        之2萬元在內。又關於支票金額中所含陳君偉租金3萬元
        ，即1萬5,000元及1萬5,000元兩筆（見原審訴字卷第
        24、25頁之支票），被上訴人自認與本件租金無關（見
        原審訴字卷第50頁之筆錄），則應就被上訴人給付上訴
        人之租金中扣除。又被上訴人其餘寄交上訴人之支票，
        及承租人直接寄交上訴人之租金支票，上訴人皆拒收退
        回等節，為兩造所不爭執，該金額自不得列入被上訴人
        賠償上訴人之金額範圍。是被上訴人應賠償上訴人之金
        額為62萬3,750元（其計算式為：3張支票共計653,750
        元－陳君偉給付之租金共30,000元＝623,750元）。則
        上訴人請求被上訴人給付90萬0,864 元，扣除被上訴人
        已給付之62萬3,750元後，被上訴人應再給付上訴人27
        萬7,114元（其計算式為：900,864元－623,750元＝
        277,114元）。
七、綜上所述，上訴人依據侵權行為之法則，請求被上訴人給付
    27萬7,114元，及自支付命令送達之翌日即93年7月30日起（
    見支付命令卷內所附之送達證書），至清償日止，按年息百
    分之5計算之利息，自屬正當應予准許。至超過上開部分之
    請求，即屬不應准許。從而原審就上開不應准許部分，所為
    上訴人敗訴之判決，並無不合。上訴論旨指摘原判決此部分
    不當，求予增加給付，為無理由，應駁回其上訴。
六、兩造其餘之攻擊或防禦方法及所用之證據，經斟酌後，認為
    均不足以影響判決之結果，爰不逐一論列。
七、據上論結，本件上訴為無理由，依民事訴訟法第449條第1項
    、第78條，判決如主文。
中    華    民    國    95    年    2     月     7    日
                  民事第七庭  審判長法  官  鄭三源
                                    法  官  黃嘉烈
                                    法  官  王聖惠
正本係照原本作成。
不得上訴。
中    華    民    國    95    年    2     月    7     日
                                    書記官  陳樂觀


司法院資訊處製作；財團法人民間司法改革基金會備份。
